臺灣高等法院臺中分院民事判決
109年度重上字第220號
上  訴  人  張安禎  

訴訟代理人  郭賢傳律師
被上訴人    張芳誠  
訴訟代理人  詹志宏律師
上列當事人間請求移轉所有權登記事件，上訴人對於民國109年7
月6日臺灣臺中地方法院109年度重訴字第69號第一審判決提起上
訴，本院於111年4月6日言詞辯論終結，判決如下：
    主  文
上訴駁回。
第二審訴訟費用由上訴人負擔。
    事實及理由
壹、程序部分：
一、訴之客觀預備合併，原告先位之訴勝訴，後位之訴未受裁判
    ，經被告合法上訴時，後位之訴即生移審之效力，上訴審認
    先位之訴無理由時，應就後位之訴加以裁判。查被上訴人於
    原審先位聲明請求上訴人將坐落臺中市○○區○○段000地號土
    地（權利範圍全部，下稱系爭土地），及其上同段1059建號
    建物即門牌號碼臺中市○○區○○路000號房屋（權利範圍全部
    ，下稱系爭房屋，與系爭土地合稱系爭房地）移轉登記予被
    上訴人；備位聲明請求上訴人應給付被上訴人新臺幣（下同
    ）8,346,853元本息之判決。原審依先位聲明為被上訴人勝
    訴之判決，就備位之訴未論斷。上訴人就其敗訴部分提起上
    訴，依上開說明，被上訴人上開備位之訴即生移審之效力。
二、上訴人辯稱：被上訴人起訴時所稱之系爭口頭協議（詳後述
    ），包含有二法律事實，一為借名登記法律事實，另一為以
    張○○死亡為期限之贈與契約之法律事實，贈與契約為被上訴
    人於原審請求上訴人移轉登記之請求權基礎，而被上訴人卻
    於本院審理期間表示不再主張借名登記及贈與契約，僅泛稱
    依系爭口頭協議請求，應為訴之變更云云。查被上訴人雖於
    起訴時表示「兩造與張○○成立一『以張○○死亡為期限之贈與
    契約』」（見調解卷16頁），然此係被上訴人對系爭口頭協
    議法律上性質之意見，綜觀起訴狀之意，其請求權基礎仍為
    系爭口頭協議，並無訴之變更。上訴人雖於本院表示系爭口
    頭協議法律上性質非贈與契約，惟此法律上意見之變更，僅
    為更正法律上陳述，依民事訴訟法第256條規定，非為訴之
    變更。另被上訴人起訴時雖主張：張○○徵得上訴人同意，暫
    以上訴人名義購買系爭房地等語（見調解卷13、14頁），於
    本院則稱：系爭房地為張○○出資購買，贈與上訴人等語（見
    本院卷307、326、484頁），為更正事實上陳述，亦非訴之
    變更，併予敘明。
貳、實體部分：　　
一、被上訴人主張：系爭房地為兩造父親張○○出資購買，贈與伊
    之長兄即上訴人。嗣張○○沉迷賭博，無力清償賭債，遂於民
    國88年間以系爭房地為擔保物向臺中縣大里市農會(現更名
    為臺中市大里區農會，下稱大里農會)借貸625萬元，並與兩
    造約定前開貸款由伊按期繳納，且系爭房地由伊單獨使用及
    逐年繳納各項稅捐，待張○○死亡後，上訴人需將系爭房地所
    有權無條件移轉登記予伊（下稱系爭口頭協議）。伊自88年
    起依系爭口頭協議以大里農會帳戶（帳號：0000000-000000
    00000，戶名：張芳誠）繳納前開貸款本息，且將伊設立之
    旭美汽車材料百貨有限公司（下稱旭美公司）營業所在地遷
    至系爭房屋1樓，並逐年繳納系爭房地之地價稅與房屋稅。
    嗣張○○於95年10月27日死亡，伊因無資力而暫時擱置辦理系
    爭房地所有權移轉登記。現伊已較有資力，且將前開借貸本
    息8,346,853元清償完畢，乃向上訴人請求將系爭房地辦理
    過戶，詎上訴人竟加以拒絕。爰先位依系爭口頭協議之約定
    ，請求上訴人移轉系爭房地所有權登記予伊之判決；如認系
    爭口頭協議不存在，伊無法律上原因替上訴人支付前開貸款
    本息8,346,853元，爰備位依不當得利之法律關係，請求被
    上訴人給付8,346,853元，及自起訴狀繕本送達翌日起加計
    法定遲延利息之判決。
二、上訴人則以：系爭房地為張○○出資購買後贈與伊，伊從未與
    任何人成立系爭口頭協議，被上訴人主張依系爭口頭協議要
    求伊移轉系爭房地所有權，並無理由。又伊以系爭房地向大
    里農會抵押貸款，再將所得款項借予張○○，張○○指示被上訴
    人繳納貸款本息，則被上訴人實際上係為張○○清償債務，伊
    並未獲得利益，被上訴人依不當得利法律關係請求伊給付8,
    346,853元本息，亦無理由云云，資為抗辯。
三、原審依被上訴人先位請求判決上訴人應將系爭房地所有權移
    轉登記予被上訴人。上訴人提起上訴，聲明：㈠原判決廢棄
    。㈡被上訴人在第一審之訴駁回。被上訴人答辯聲明：上訴
    駁回。
四、兩造審理中不爭執事項：
　㈠系爭房地於74年12月12日以買賣為原因登記在上訴人名下（
    見原審卷一29-35頁）。
　㈡張○○○、張○○分別為兩造之生母、兄弟。
　㈢上訴人以系爭房地為擔保，於78年9月28日設定最高限額600 
    萬元抵押權向台中二信借款500萬元，上開借款於79年11月1
    9日清償，並於79年12月3 日塗銷上開抵押權。嗣於81年11
    月24日再以系爭房地設定最高限額700萬元抵押權，及於82
    年9月2日設定最高限額100萬元抵押權予台中二信，供張○○
    向台中二信借款625萬元（見原審卷○000-000頁）。
　㈣張○○曾以其所有坐落臺中市○○區○○○段0000○0000地號土地及
    其上門牌號碼臺中市○○區○○路○段000○00號房屋供擔保，於7
    8年2月2日設定第1順位最高限額300萬元抵押權，於80年10
    月5日設定第2順位最高限額230萬元抵押權予台中二信，再
    於81年9月15日設定300萬元普通抵押權予趙僩，先後向台中
    二信借款600萬元及向趙僩借款300萬元（見原審卷○000-000
    頁）。
　㈤張○○曾以張○○○所有坐落臺中市○○區○○○段0000○0000地號土地
    及其上門牌號碼臺中市○○區○○路○段000○00號房屋，於81年4
    月22日設定最高限額400萬元抵押權向台中市二信借款400 
    萬元（原審卷○000-000頁）。
　㈥張○○及張○○○於88年9月27日將上揭㈣、㈤所示2 棟房地以總價1
    ,750萬元出賣予第3人張○○、張○○○，上訴人並未分得上開價
    金。
　㈦兩造對原審證物五之形式上真正不爭執（見原審調解卷177頁
    ）。
　㈧兩造對原審被證三、被證六之形式上真正均不爭執（見原審
    卷○000-000頁，297頁）。
　㈨被上訴人訴訟代理人( 被上訴人本人未在庭) 於110年4月1 
    日當庭表示就系爭口頭協議不主張是贈與契約（見本院卷17
    7 頁）。
　㈩被上訴人訴訟代理人( 被上訴人本人未在庭) 於110 年9月30
    日當庭表示系爭房地真正所有權人為上訴人，不再主張張○○
    將系爭房地借名登記於上訴人名下（見本院卷244 頁）。
　原審判決第21頁第8行記載「被告在本件訴訟並不爭執確有受
    領原告交付200萬元之事實」，但實際上，被上訴人並未交
    付200萬元給上訴人（見本院卷76頁）。
　系爭房地自81年起即為被上訴人、配偶、3 名子女、兩造之
    生父（至95年) 以及兩造生母占有、使用，並曾經營旭美公
    司。
　被上訴人繳納系爭房地貸款本息計8,346,853元。
五、得心證之理由
　㈠系爭口頭協議確實存在：
　　⒈兩造雖不爭執系爭房地為張○○出資購買後贈與予上訴人，
      惟據證人張○○於原審證稱：張○○生前在外有積欠賭債，大
      概5、6千萬元以上，當時張○○有4間房子，就用房子貸款
      來還賭債，這4間房子有包括系爭房地在內，張○○事後將
      其他3間房子賣掉，就系爭房地沒有賣等語（見原審卷一8
      1頁），且張○○曾將系爭房地向台中二信借貸以清償其賭
      債，並自81年起與張○○○、被上訴人一家人共同居住在系
      爭房地內（見不爭執事項㈢、）。由前揭張○○以系爭房地
      貸款還賭債及居住在系爭房地等節，堪認張○○雖將系爭房
      地贈與上訴人，然上訴人基於與張○○為父子關係之情誼，
      乃同意將系爭房地交由張○○使用支配，故系爭房地於張○○
      死亡前，係由張○○使用支配，當可認定。
　　⒉上訴雖否認有系爭口頭協議存在，惟據證人張○○於原審證
      稱：系爭房地有貸款約600多萬元，張○○事後分財產時，
      伊跟上訴人分現金，被上訴人分系爭房地，而被上訴人要
      負責清償張○○之對外債務，包括貸款在內，張○○交待等其
      過世後就可以過戶等語（見原審卷一81、82頁），且證人
      張○○○於原審證稱：張○○生前有和別人賭博，欠人家多少
      錢伊不清楚，他有拿房子去抵押，包括目前居住之系爭房
      地，抵押貸款之款項被上訴人要還，系爭房地也歸被上訴
      人，而上訴人及張○○分現金等語（見原審卷一87頁）。因
      系爭口頭協議屬口頭上議定，張○○與張○○○均非法律專業
      人士，自無法期待兩人能以精確法律用語描述當時張○○與
      兩造間協議內容，惟張○○與張○○○就「系爭房地貸款由被
      上訴人償還」、「系爭房地歸被上訴人所有」之證詞互核
      相符，且張○○與張○○○分別為兩造之兄弟及生母，當無偏
      坦一方之理，自堪認定兩造與張○○確有共同為系爭口頭協
      議，其內容堪認為「系爭房地貸款由被上訴人清償，待張
      ○○過世後，上訴人應將系爭房地所有權移轉登記予被上訴
      人」。況如無被上訴人清償貸款後可取得系爭房地所有權
      之誘因，被上訴人應無可能於張○○死亡後仍繼續代為清償
      貸款，上訴人就此雖辯稱：被上訴人繳納系爭房地貸款係
      為抵充房租云云，惟上訴人並未舉證證明被上訴人或旭美
      公司有與其成立租賃契約並繳納租金，其所辯自非可採。
　　⒊上訴人於原審復辯稱：張○○於出售南屯路2戶房地前曾邀集
      兩造及張○○，原本提議以系爭房地向台中二信擔保債務62
      5萬元由被上訴人負擔，被上訴人另需額外負擔170萬元債
      務及補償伊房屋價差，但此一提議遭被上訴人否決，嗣後
      另行協議改向大里農會貸款520萬元，清償台中二信之625
      萬元貸款債務，張○○另將出售南屯路2戶房地價金160萬元
      補償上訴人云云。然姑不論被上訴人是否有拿到南屯路房
      地價金160萬元（上訴人於本院改稱159萬元），被上訴人
      繳納之系爭房地貸款本息高達8,346,853元（見不爭執事
      項），較上訴人所稱被上訴人同意以160萬元補償繳納系
      爭房貸金額，有高達670餘萬元之差額，顯不合情理，上
      訴人前揭所辯，自無可採。上訴人另辯稱：被上訴人要求
      取得系爭房地大里農會貸款中之160萬元，並占有使用系
      爭房地，始願負擔系爭房地大里農會貸款本息云云，然其
      並未就此舉證以實其說，亦無可取。
　　⒋上訴人曾於107年7月7日與張○○協商後，書寫如原證物5協
      議書（下稱手寫協議書），為兩造所不爭執，上訴人雖辯
      稱：手寫協議書所載「一生一世歸大哥所有」係指系爭房
      地歸伊所有云云，然據證人張○○於原審證稱：被上訴人要
      求上訴人將系爭房地辦理過戶，請伊與被上訴人洽談，後
      來談妥被上訴人以200萬元清償債務後，上訴人即同意將
      系爭房地讓被上訴人辦理過戶，其上所謂「一生一世歸大
      哥所有」是指系爭房地之土地增值稅優惠利率部分歸上訴
      人享有，上訴人要求取回等語（見原審卷一83頁），上訴
      人所述與證人張○○兩人就「一生一世歸大哥所有」之陳述
      顯有歧異，其所辯已難採信，況該手寫協議書只有上訴人
      簽名其上，被上訴人亦未給付該手寫協議書所載200萬元
      （見不爭執事項），難認手寫協議書為兩造間之協議，
      被上訴人自不受其拘束，上訴人執此抗辯，自非可採。
　　⒌上訴人另辯稱：伊自82年至88年每月替張○○支付台中二信
      貸款本息，計6,416,783元，且張○○與張○○○出售南屯路房
      地時，陸續匯款159萬元予被上訴人，伊卻分文未得，且
      伊迄無獲得與系爭房地價值相當之對價，被上訴人所稱之
      系爭口頭協議內容權義失衡，並不合理，純屬子虛烏有云
      云。然被上訴人提起本件訴訟係請求上訴人履行系爭口頭
      協議，與上訴人是否曾於82年至88日間代張○○支付台中二
      信貸款本息，及兩造是否有分配到南屯路房地價金等節無
      關。又上訴人在張○○主導下同意系爭口頭協議，不論係基
      於何種情感或理由，仍應受系爭口頭協議之拘束，其於張
      ○○死亡後，再以系爭口頭協議不公平等詞，抗辯系爭口頭
      協議純屬虛妄云云，仍不可採。
　　⒍上訴人雖又聲請傳訊其配偶郭○○，欲證明其確有代張○○支
      付台中二信貸款，及張○○、張○○○有指示將出售南屯路房
      地價金轉匯159萬元予被上訴人等節，惟上開事實是否實
      在，與本件無關，故無傳訊郭○○之必要。上訴人又聲請傳
      訊張○○、張○○○，待證事實為系爭口頭協議是否存在，然
      此部分事實張○○、張○○○已於原審證述明確，自無再重覆
      傳訊之必要。
  ㈡按基於私法自治及契約自由原則，當事人得自行決定契約之
    種類及內容，以形成其所欲發生之權利義務關係。倘當事人
    所訂定之契約，其性質究係屬成文法典所預設之契約類型（
    民法各種之債或其他法律所規定之有名契約），或為法律所
    未規定之契約種類（非典型契約，包含純粹之無名契約與混
    合契約）有所不明，致造成法規適用上之疑義時，法院即應
    為契約之定性（辨識或識別），將契約內容或待決之法律關
    係套入典型契約之法規範，以檢視其是否與法規範構成要件
    之連結對象相符，進而確定其契約之屬性，俾選擇適當之法
    規適用，以解決當事人間之紛爭。而當事人訂定不能歸類之
    非典型契約，於性質相類者，自仍可類推適用民法或其他法
    律相關之規定。此項契約之定性及法規適用之選擇，乃對於
    契約本身之性質在法律上之評價，屬於法院之職責（最高法
    院109年度台上字第1021號民事裁判意旨參照）。查系爭房
    地為上訴人所有，而兩造與張○○議定系爭口頭協議之內容「
    系爭房地貸款由被上訴人清償，待張○○過世後，上訴人應將
    系爭房地所有權移轉登記予被上訴人」，涉及三方關係，一
    為上訴人將系爭房地貸得款項交付予張○○之關係，二為被上
    訴人代張○○清償系爭房地貸款之關係，三則為兩造間移轉系
    爭房地所有權之關係。就兩造間之關係而言，兩造於議定系
    爭口頭協議之前，上訴人本無將系爭房地所有權移轉登記予
    被上訴人之義務，惟上訴人同意如系爭房貸由被上訴人清債
    ，即願將系爭房地所有權移轉登記予被上訴人，就此而言，
    系爭口頭協議為附停止條件之贈與契約；又被上訴人同意清
    償系爭房地貸款後，即對上訴人取得請求移轉系爭房地所有
    權之債權，惟該債權須待張○○死亡方得行使，故「張○○死亡
    」應為被上訴人請求上訴人移轉系爭房地所有權之期限。是
    以，系爭口頭協議就兩造部分為附有停止條件及期限之贈與
    契約，而被上訴人已清償系爭房地貸款，且張○○已死亡，故
    系爭口頭協議之停止條件已成就，期限亦已屆至，故被上訴
    人依系爭口頭協議請求上訴人移轉系爭房地所有權，為有理
    由，應予准許。另被上訴人雖主張系爭口頭協議不是贈與契
    約云云（見不爭執事項㈨），然確定契約之屬性，係法院之
    職權，並不受當事人主張之拘束，併予敘明。
  ㈢本院既認定系爭口頭協議存在，且約定之停止條件已成就，
    期限已屆至，被上訴人以先位聲明請求上訴人履行系爭口頭
    協議，即請求上訴人將系爭房地所有權移轉登記予被上訴人
    ，為有理由，則被上訴人備位聲明依民法不當得利之規定請
    求上訴人返還8,346,853元本息部分，即無庸審酌，附此說
    明。
六、綜上所述，被上訴人依系爭口頭協議之約定，請求上訴人將
    系爭房地移轉登記予被上訴人，為有理由，應予准許。原審
    為上訴人敗訴之判決，核無不合。上訴意旨指摘原審判決不
    當，求予廢棄改判，為無理由，應予駁回。
七、本件事證已臻明確，兩造其餘之攻擊或防禦方法及所用之證
    據，經本院斟酌後，認為均不足以影響本判決之結果，爰不
    逐一論列，併此敘明。
據上論結，本件上訴為無理由，依民事訴訟法第449條第1項、第
78條，判決如主文。
中　　華　　民　　國　　111 　年　　4 　　月　　27　　日
        　　              民事第八庭  
　　　　　　　　              審判長法　官  杭起鶴
　　　　　　　　　　　　　　        法　官  吳國聖
　　　　　　　　　　　　　　　      法　官  黃裕仁
正本係照原本作成。          
如不服本判決，應於收受送達後二十日內向本院提出上訴書狀，
其未表明上訴理由者，應於提出上訴後二十日內向本院補提理由
書狀（均須按他造當事人之人數附繕本）。因疫情而遲誤不變期
間，得向法院聲請回復原狀。
上訴時應提出委任律師或具有律師資格之人之委任狀；委任有律
師資格者，另應附具律師資格證書及釋明委任人與受任人有民事
訴訟法第四百六十六條之一第一項但書或第二項所定關係之釋明
文書影本。如委任律師提起上訴者，應一併繳納上訴裁判費。 
                                    書記官  王麗珍
　　　　　　　　　　　　　　　　　　
中　　華　　民　　國　　111 　年　　4 　　月　　27　　日